臺灣臺中地方法院刑事判決　　　　　　　 99年度訴字第463號
公　訴　人　臺灣臺中地方法院檢察署檢察官
被　　　告　步佔榮
上列被告因偽造文書案件，經檢察官提起公訴（98年度偵字第26
769號），本院判決如下：
    主  文
步佔榮無罪。
    理  由
一、公訴意旨（起訴書犯罪事實欄二(1)部分）略以：同案被
    告蔡吉隆（所涉使公務員登載不實事項於公文書部分，業經
    本院分別判處有期徒刑6月在案）、賴吉祥（業經本院判決
    無罪在案）、賴國柱（現由檢察官通緝中）與不詳之大陸人
    蛇集團成員共組跨區人蛇集團，為使不詳年籍之人持中華民
    國護照自大陸地區入境臺灣後，再出境國外，以任務分工方
    式，收購臺灣地區人頭資料，黏貼大陸人士照片向外交部領
    事事務局冒領臺灣護照，提供大陸地區人士冒名使用，以掩
    護偷渡臺灣、大陸以外之國家或地區，而牟取不法暴利。先
    由同案被告蔡吉隆在臺灣地區找尋人頭，並委由綽號「阿美
    」之被告步佔榮代為尋找，被告步佔榮即介紹曲樂群（所涉
    使公務員登載不實事項於公文書部分，業經檢察官為緩起訴
    處分確定）予同案被告蔡吉隆認識，同案被告蔡吉隆即向曲
    樂群表示要求其提供證件，並給予新臺幣3萬元之報酬，經
    曲樂群允諾後，同案被告蔡吉隆遂於97年12月某日，偕同曲
    樂群至臺中縣大雅鄉（現改制為臺中市大雅區；下同）學府
    路383號「城市新娘經典有限公司」婚紗店拍攝個人大頭照
    後，由同案被告蔡吉隆將其相片交予某不詳人士進行修改成
    與將以非法方式入出境之不詳人士面貌相似，嗣同案被告蔡
    吉隆取得合成之「曲樂群」相片後（下稱曲樂群合成相片）
    ，竟與被告步佔榮共同基於行使使公務員登載不實之犯意聯
    絡，由同案被告蔡吉隆於97年12月26日，委由知情之被告步
    佔榮帶同曲樂群至臺中縣大雅鄉戶政事務所（現改制為臺中
    市大雅區戶政事務所；下同），以國民身分證遺失為由，申
    請補領曲樂群之國民身分證，使不知情之該事務所承辦公務
    員為其列印以曲樂群名義申請補領之國民身分證申請書，再
    由曲樂群在該申請書上簽名，並將補領國民身分證申請書之
    私文書，持而申請辦理補發國民身分證，使該不知情之承辦
    公務員登載前開不實事項於職務上所掌之登記簿公文書，並
    據以補發上貼曲樂群合成相片之「曲樂群」名義國民身分證
    交付予曲樂群，足以生損害於戶政機關對戶政管理之正確性
    。同案被告蔡吉隆、被告步佔榮復於98年1月20日、同年2月
    6日，帶同曲樂群至臺中縣大雅鄉戶政事務所，以相同方式
    ，申請補領曲樂群之國民身分證，使該不知情之承辦公務員
    登載前開不實事項於職務上所掌之登記簿公文書，並據以補
    發上貼曲樂群合成相片之「曲樂群」名義國民身分證交付予
    曲樂群，足以生損害於戶政機關對戶政管理之正確性。因認
    被告步佔榮所為，均涉犯刑法第216條、第214條之行使使公
    務員登載不實文書罪嫌等語。
二、按不能證明被告犯罪或其行為不罰者應諭知無罪之判決；犯
    罪事實應依證據認定之，無證據不得認定犯罪事實；刑事訴
    訟法第301條第1項、154條第2項分別定有明文。又認定不利
    於被告之事實，須依積極證據，苟積極證據不足為不利於被
    告事實之認定時，即應為有利於被告之認定，更不必有何有
    利之證據（最高法院30年上字第816號判例意旨參照）；事
    實之認定，應憑證據，如未能發現相當之證據，或證據不足
    以證明，自不能以推測或擬制之方法，以為裁判基礎（最高
    法院40年臺上字第86號判例意旨參照）；認定犯罪事實所憑
    之證據，雖不以直接證據為限，間接證據亦包括在內；然而
    無論直接或間接證據，其為訴訟上之證明，須於通常一般之
    人均不致有所懷疑，而得確信其為真實之程度者，始得據為
    有罪之認定（最高法院76年臺上字第4986號判例意旨參照）
    。另刑事訴訟法第161條已於91年2月8日修正公布，其第1項
    規定：檢察官就被告犯罪事實，應負舉證責任，並指出證明
    之方法。因此，檢察官對於起訴之犯罪事實，應負提出證據
    及說服之實質舉證責任。倘其所提出之證據，不足為被告有
    罪之積極證明，或其指出證明之方法，無從說服法院以形成
    被告有罪之心證，基於無罪推定之原則，自應為被告無罪判
    決之諭知（最高法院92年臺上字第128號判例意旨參照）。
三、公訴人認被告步佔榮涉有上開行使使公務員登載不實事項於
    公文書罪嫌，無非係以被告步佔榮之供述，同案被告蔡吉隆
    、證人陳偉誠、曲樂群之證述，扣案曲樂群之國民身分證，
    臺中縣大雅鄉戶政事務所函及隨函檢送之補領國民身分證申
    請書，作為主要論據。
四、訊據被告步佔榮固坦承確曾先後於97年12月26日、98年1月2
    0日、同年2月6日陪同曲樂群前往臺中縣大雅鄉戶政事務所
    ，以國民身分證遺失為由，申請補領曲樂群之國民身分證之
    事實，然堅決否認有何行使使公務員登載不實事項於公文書
    之犯行，辯稱：伊是配合警察辦案等語。經查：
  (一)同案被告蔡吉隆於97年12月26日，委由被告步佔榮帶同曲樂
    群至臺中縣大雅鄉戶政事務所，持曲樂群之合成相片，以國
    民身分證遺失為由，申請補領曲樂群之國民身分證，使不知
    情之該戶政事務所公務員，經實質審核相片及人貌後，因未
    能查悉係以合成相片申請，經掃瞄而儲存於電磁紀錄物或其
    他類似媒體之個人資料，為其列印以曲樂群名義申請補領之
    國民身分證申請書，再由曲樂群在該申請書上簽名，持該補
    領國民身分證申請書，向臺中縣大雅鄉戶政事務所承辦公務
    員申請辦理補發國民身分證，使不知情、就補領事由僅具形
    式審查權之該戶政事務所承辦公務員將屬不實事項之遺失登
    載於職務上所掌之戶政登記簿上，並據以補發其上印有曲樂
    群合成相片之曲樂群國民身分證1張予曲樂群，足以生損害
    於戶政機關對戶政管理之正確性。同案被告蔡吉隆、被告步
    佔榮復先後於98年1月20日、同年2月6日，帶同曲樂群至臺
    中縣大雅鄉戶政事務所，以相同方式，申請補領曲樂群之國
    民身分證，使不知情、就補領事由僅具形式審查權之該戶政
    事務所承辦公務員將屬不實事項之遺失登載於職務上所掌之
    戶政登記簿上，並分別據以補發其上印有曲樂群合成相片之
    曲樂群國民身分證各1張予曲樂群，足以生損害於戶政機關
    對戶政管理之正確性等情，業經被告步佔榮於本院準備程序
    及審理（本院訴字第63號卷一第50、63頁，本院訴字第63號
    卷二第89至91頁）時，供認無訛，並經同案被告蔡吉隆於警
    詢（警卷一第13至18頁）、偵訊（偵字第235號卷第15、16
    頁）時，證人陳偉誠於偵訊（偵字第27046號卷第9至11頁）
    、本院審理（本院訴字第63號卷一第118、119頁）時，證人
    曲樂群於警詢（警卷一第68至70頁，警卷二第55至60、66至
    68、77至82頁）、本院審理（本院訴字第63號卷一第120至1
    22頁）時，分別證述明確，並有曲樂群98年2月6日申請補領
    之國民身分證影本1紙（警卷二第74頁）在卷可稽，以及曲
    樂群98年2月6日申請補發之國民身分證1張扣案為憑（扣於
    偵字第235號卷）。扣案曲樂群98年2月6日申請補發之國民
    身分證確屬真實，此有內政部警政署98年5月1日刑鑑字第09
    80040572號鑑定書1紙（警卷二第177、178頁）。又曲樂群
    之國民身分證置放在其兄處，實際上並未遺失，然其以遺失
    為由，先後於97年12月26日、98年1月20日、98年2月6日申
    請補發國民身分證之事實，此經證人曲樂群於警詢（警卷二
    第67頁）時，證述明確，並有臺中縣大雅鄉戶政事務所98年
    3月27日中縣雅戶字第0980000987號函及隨函檢送之曲樂群9
    5年7月26日換領、97年12月26日、98年1月20日、98年2月6
    日、98年3月24日補領國民身分證申請書1份（警卷二第137
    至143頁）在卷可稽。
  (二)惟證人即臺中縣警察局（現改制為臺中市政府警察局）豐原
    分局偵查佐梁大衛於本院審理時證稱：「（本案蔡吉隆要我
    【步佔榮】介紹1男1女去大陸當人頭，我說沒有辦法，我知
    道利害關係之後，我是否就打電話給你？）當初步佔榮是檢
    舉說綽號北港的蔡吉隆要走私販毒（海洛因）夾帶入關。我
    們有立即製作步佔榮的檢舉筆錄及帶同她到地檢署忠股檢察
    官複訊，她如果有進一步的訊息再打電話給我，我再幫她製
    作筆錄。...她誤以為蔡吉隆是要夾帶毒品入關。」「（蔡
    吉隆表示步佔榮幫忙介紹人頭有拿兩萬元，是否知情？）她
    有跟我說這個價錢，我有問她是否有收取任何不法利益或傭
    金，她說她沒有拿這筆錢。筆錄的後面，我有詢問她。」「
    （曲樂群、陳偉誠從臺灣到金門的前一晚，步佔榮有陪同在
    旅社住宿，是否由警察指示她作這個動作？）步小姐是在他
    們已經入住臺中市的飯店之後，她跟我說，她是偷溜出來打
    電話給我，告訴我這件事情，其中1位男子陳偉誠，是她問
    旅社櫃檯，才知道這個男子的身分，我們並沒有指示她前往
    作這個動作。」「（這是她第1次向你們單位檢舉案件？）
    平常有時候會有其他。大部分都是毒品。」「（步佔榮有無
    向你講說她有帶曲樂群到戶政事務所去補辦、補發身分證？
    ）有，我製作的筆錄中也有提及。」「（有無講說她去照相
    ，照完之後去用合成照？）有。還有合成的價錢。」「（有
    無跟她講說如果有線索隨時要提供線索？）有。」「（如果
    蔡吉隆找她，她都有打電話跟你講？）基本上都有。至於製
    作筆錄要有動作才會把她的動作製作出來。步小姐會打電話
    跟我說蔡先生找她，如果只是聊天、講話，我就沒有製作筆
    錄。」等語（本院訴字第63號卷二第5、6頁）。
  (三)再者，依卷附梁大衛所提出步佔榮先後於97年12月19日、98
    年1月19日、98年1月20日、98年2月8日製作之檢舉筆錄各1
    份（本院訴字第63號卷二第8至31頁）所示：
  1.被告步佔榮於97年12月19日檢舉筆錄供稱：同案被告蔡吉隆
    於97年12月11日要求其代為尋找人頭，經其介紹曲樂群與同
    案被告蔡吉隆認識，同案被告蔡吉隆於97年12月19日帶同曲
    樂群前往拍攝大頭照，要幫曲樂群辦理護照，要帶曲樂群前
    往大陸地區等語（本院訴字第63號卷二第8至13頁）。
  2.被告步佔榮於98年1月19日檢舉筆錄供稱：同案被告蔡吉隆
    交付1男1女之照片，要求其尋找與照片相似之人，同案被告
    蔡吉隆於97年12月中旬，帶同曲樂群前往拍攝大頭照時，將
    曲樂群化妝成照片中女子的模樣等語。並提出同案被告蔡吉
    隆所交付之1男1女相片各1幀為證（本院訴字第63號卷二第1
    3-1至16頁）。
  3.被告步佔榮於98年1月20日檢舉筆錄供稱：98年1月20日上午
    8時許，同案被告蔡吉隆前往其住處，向其表示：找曲樂群
    一星期都找不到等語，其即帶同同案被告蔡吉隆前往曲樂群
    住處，找到曲樂群後，因曲樂群遭其兄趕出住處，而未取得
    曲樂群國民身分證，同案被告蔡吉隆駕車搭載其及曲樂群，
    前往臺中縣大雅鄉戶政事務所，由其陪同曲樂群，持曲樂群
    合成相片，前往該戶政事務所，辦理補領曲樂群國民身分證
    等語。並提出臺中縣大雅鄉戶政事務所號碼牌1紙為證（本
    院訴字第63號卷二第20至23頁）。
  4.被告步佔榮於98年2月8日檢舉筆錄供稱：同案被告蔡吉隆於
    98年2月5日要其帶同前往曲樂群住處，尋找曲樂群，復帶同
    曲樂群及陳偉誠前往飯店，並要求其留下來陪曲樂群，曲樂
    群、陳偉誠、被告賴吉祥於98年2月6日上午10時30分許，自
    清泉崗機場搭機前往金門等語（本院訴字第63號卷二第24至
    30頁）。
  5.核諸被告步佔榮於97年12月19日、98年1月19日、98年1月20
    日、98年2月8日製作之檢舉筆錄內容，確與同案被告蔡吉隆
    所為本案犯行，大致相符，且均係於本案為警查獲前、同案
    被告蔡吉隆為本案犯行後之同日或數日後，隨即通知梁大衛
    ，並製作檢舉筆錄，堪認被告步佔榮上開抗辯，並非無據。
  (四)按刑法上之共同正犯，以有意思之聯絡行為之分擔為要件，
    本案上訴人於他人之犯罪，既無聯絡之意思，又無分擔實施
    之行為，即不得以共犯論（最高法院18年上字第673號判例
    意旨參照）。共同正犯之成立，須行為人主觀上具有共同加
    功於實施犯罪之意思，亦即各行為人就犯罪之實施具有相互
    利用其行為之合同意思，或於客觀上已參與實施犯罪構成要
    件之行為。如行為人並非以為自己犯罪之意思而參與犯罪，
    亦無實施犯罪構成要件之行為，自不能論以共同正犯（最高
    法院86年度臺上字第2058號判決意旨參照）。被告步佔榮確
    先後於97年12月26日、98年1月20日、同年2月6日陪同曲樂
    群前往臺中縣大雅鄉戶政事務所，持曲樂群之合成相片，以
    國民身分證遺失為由，申請補領曲樂群之國民身分證之事實
    ，固如前述。然被告步佔榮既係基於獲取同案被告蔡吉隆犯
    罪事證之目的，始依同案被告蔡吉隆指示，陪同曲樂群前往
    辦理國民身分證，自難認為被告步佔榮主觀上有以自己犯使
    公務員登載不實事項於公文書之合同意思，而與同案被告蔡
    吉隆、曲樂群具有犯意聯絡存在；且被告步佔榮既僅係單純
    陪同曲樂群前往臺中縣大雅鄉戶政事務所，再由曲樂群親自
    申請辦理補發國民身分證事宜，亦難認為被告步佔榮客觀上
    有參與實行使公務員登載不實事項於公文書之犯罪構成要件
    行為。
五、此外，公訴人所舉之證據，既無法證明被告步佔榮與同案被
    告蔡吉隆、賴國柱及其所屬大陸地區人蛇集團成員，就曲樂
    群補領國民身分證之行為，確有犯意聯絡或行為分擔之事實
    ，且本院在得依或應依職權調查證據之範圍內，復查無其他
    積極證據，足以證明被告步佔榮確有公訴人所指上開行使使
    公務員登載不實文書之犯行，本案既存有合理懷疑，致本院
    無法形成被告有罪之確切心證，要屬不能證明被告步佔榮犯
    罪，按諸前揭說明，自應諭知被告步佔榮無罪之判決。
據上論斷，應依刑事訴訟法第301條第1項，判決如主文。
本案經檢察官黃永福到庭執行職務。
中    華    民    國   100    年    9     月    15    日
                  刑事第十六庭  審判長法  官  劉國賓
                                      法  官  許惠瑜
                                      法  官  鄭舜元
以上正本證明與原本無異。
如不服本判決應於收受判決後10日內向本院提出上訴書狀，並應
敘述具體理由；其未敘述上訴理由者，應於上訴期間屆滿後20日
內向本院補提理由書（均須按他造當事人之人數附繕本）「切勿
逕送上級法院」。
                                      書記官  黃聖心
中    華    民    國   100    年    9     月    15    日